【裁判字號】    98,金重易,8
【裁判日期】    990831
【裁判案由】    偽造文書
【裁判全文】
臺灣臺北地方法院刑事判決             98年度金重易字第8號
公  訴  人  臺灣臺北地方法院檢察署檢察官
被      告  乙○○
選任辯護人  鄭文龍律師
被      告  丙○○
選任辯護人  曾伊如律師
上列被告等因偽造文書案件，經檢察官提起公訴（98年度偵字第
11511號、第18201號），本院判決如下：
    主  文
丙○○行使從事業務之人，明知為不實之事項，而登載於其業務
上作成之文書，足生損害於他人，處有期徒刑陸月，如易科罰金
，以銀元佰元即新臺幣玖佰元折算壹日，減為有期徒刑月，
如易科罰金，以銀元佰元即新臺幣玖佰元折算壹日。緩刑貳年
。
乙○○無罪。
    事  實
一、丙○○於民國92年至95年6月間，受僱於華信資產鑑定股份
    公司（下稱華信公司）擔任估價部之估價專員，為從事鑑定
    財產價值業務之人。其於95年6月5日，經指派承辦新光合成
    纖維股份有限公司（下稱新光合纖公司）委託華信公司鑑定
    置於新光合纖公司中壢廠紡三課之「衣著用半延生絲生產設
    備及附屬設備」動產（下稱系爭動產）價值事宜，以供新光
    合纖公司向台新國際商業銀行（下稱台新銀行）增提擔保品
    辦理貸款續約之用。依該業務性質，丙○○於鑑定新光合纖
    公司所有之系爭動產時，應親自蒐集上開動產之進口憑證、
    發票影本及其他相關成本資料，採用成本估價法（即以重新
    購置與標的動產相同或類似動產之成本，予以提列適當折舊
    後之估算標的動產價值之方法）估算機器合理價值，並按鑑
    定標的現場之實際使用情形、使用年限、保養與維護狀況及
    新舊程度等相關因素，據實製作估價報告書，決定所推估之
    標的最終價值，以供業主（即新光合纖公司）憑以作為所增
    提擔保品價值之依據。詎丙○○於執行鑑價業務過程中，並
    未蒐集上開動產之進口憑證、發票影本及其他相關成本資料
    ，亦未採用前述成本估價法，及按鑑定標的現場之實際使用
    情形、使用年限、保養與維護狀況及新舊程度等相關因素，
    據實估算機器合理價值，僅係以中華不動產鑑定中心股份有
    限公司（下稱中華鑑定公司）先前於91年8月間為新光合纖
    公司勘估系爭動產時，所鑑得之「帳面原價」新臺幣（下同
    ）10億1266萬7000元、「估價金額」9億0482萬2000元及已
    使用年數2.5年等數據，推算出系爭動產每年折舊4313萬800
    0元，再依中華鑑定公司於上開鑑價時所估算之系爭動產價
    值減去1年折舊價值，計算得8億6168萬4000元作為其鑑得之
    系爭動產價值。惟該數值既未將系爭動產之已使用月數、新
    舊程度、殘值、市場係數、試車時間、廠牌、耐用年數等影
    響系爭動產實際價值重大之相關因素納入計算之考量，所獲
    得之數據必與系爭動產實際價值落差甚大。丙○○明知於此
    ，竟仍基於行使業務登載不實文書之犯意，以電話與不知情
    之華信公司實際負責人乙○○（詳如下述）討論相關數據，
    經乙○○粗略審核後，即同意丙○○於95年6月8日出具「華
    信不動產估價師事務所估價報告書」業務上作成文書時，在
    「勘估現值總價」、「鑑定標的時值總價」、「標的物時值
    總價」及動產機械設備鑑價表之「鑑定價格」等欄位，登載
    「861,684,000元」之不實數值，再於同日將該報告書交付
    予新光合纖公司而行使之。嗣不知情之新光合纖公司財務處
    人員何浩寧復將上開「華信不動產估價師事務所估價報告書
    」行使於台新國際商業銀行，作為新光合纖公司95年6月30
    日向台新國際商業銀行申請貸款之擔保品價值之佐證資料。
    而台新國際商業銀行之授信部門相關承辦人員、授信審議委
    員會及董事會於審核前述新光合纖公司申請貸款案時，均逕
    以該登載不實內容之「華信不動產估價師事務所估價報告書
    」為審查依據而同意貸放，足以生損害於新光合纖公司及華
    信公司之商業信譽、台新國際商業銀行審核放款過程之正確
    性。
二、案經臺灣臺北地方法院檢察署檢察官偵查起訴。
    理  由
壹、按被告以外之人於審判外之陳述，雖不符刑事訴訟法第159
    條之1、159條之2、159條之3、159條之4等規定，而經當事
    人於審判程序同意作為證據，法院審酌該言詞陳述或書面陳
    述作成時之情況，認為適當者，亦得為證據。當事人、代理
    人或辯護人於法院調查證據時，知有第159條第1項不得為證
    據之情形，而未於言詞辯論終結前聲明異議者，視為有前項
    之同意，刑事訴訟法第159條之5定有明文。本案辯護人2人
    就起訴書證據清單所列證據方法之證據能力，於本院準備程
    序時均已表示不爭執證據能力之意旨，此外被告等及辯護人
    2人於本院言詞辯論終結前，亦均未異議。爰審酌公訴人提
    出之共同被告陳述、證人證述、被告陳報狀、報告書、函件
    等各項供述證據於作成時，並無其他不法之情狀，均適宜為
    本案之證據，依刑事訴訟法第159條之5之規定，均具有證據
    能力。
貳、有罪部分：
一、訊據被告丙○○固不否認伊於華信公司任職鑑價人員，為從
    事鑑價業務之人，並因華信公司於95年6月5日接受新光合纖
    公司委託辦理系爭動產之鑑價工作，而承辦該案，及製作上
    開「華信不動產估價師事務所估價報告書」等情，並對於伊
    於該「華信不動產估價師事務所估價報告書」中「勘估現值
    總價」、「鑑定標的時值總價」、「標的物時值總價」及動
    產機械設備鑑價表之「鑑定價格」等欄位所登載之「861,68
    4,000元」並非系爭動產之實際價值，與事後計算出之系爭
    動產實際價值應僅為約2億9367萬餘元相差甚鉅，然該「華
    信不動產估價師事務所估價報告書」一經完成後即交件予新
    光合纖公司而行使之，新光合纖公司復將該份報告書行使於
    台新國際商業銀行，作為新光合纖公司95年6月30日向台新
    國際商業銀行申請貸款之擔保品價值之佐證資料，嗣後台新
    國際商業銀行之授信部門相關承辦人員、授信審議委員會及
    董事會於審核新光合纖公司申請貸款案時，均逕以該登載不
    實內容之「華信不動產估價師事務所估價報告書」為審查依
    據而同意貸放等事實不爭執（見本院卷第34頁反面）。惟被
    告丙○○矢口否認有何登載不實事項於業務上作成文書之故
    意，辯稱，伊登載上開數據係因作業疏失所致，伊於登載之
    際並不知悉鑑價不實，伊有照實際流程去作鑑價，但得出來
    的數據就是這樣，純粹是計算上的錯誤云云；辯護人亦為被
    告丙○○辯稱，被告丙○○並無犯罪動機，至多只是業務上
    之過失，因為在鑑定過程中，必須要不斷考量各種係數、參
    數作調整，被告丙○○之個人作業習慣不是去覆蓋原先的檔
    案，而是另存新檔，所以才會出現3個鑑價檔案，這個作業
    習慣並無異常狀況，本案的作業疏失是因為被告丙○○儲存
    格公式套入錯誤，主管當時又疏於把關所致，並無製作不實
    鑑價報告之故意云云。
二、經查：
(一)被告丙○○為華信公司之鑑價人員，為從事鑑價業務之人，
    並承辦新光合纖公司委託華信公司辦理系爭動產之鑑價工作
    ，製作上開「華信不動產估價師事務所估價報告書」，然報
    告書中「勘估現值總價」、「鑑定標的時值總價」、「標的
    物時值總價」及動產機械設備鑑價表之「鑑定價格」等欄位
    所登載之「861,684,000元」並非系爭動產之實際價值等情
    ，除據被告丙○○自承在卷外，復有渠重新計算系爭動產價
    值之陳報狀1紙、華信資產鑑定公司94年3月1日存檔編號（
    94）華鑑字第ME05008號新光合纖股份有限公司機械設備時
    值勘估鑑價報告、98年6月8日華信不動產估價師事務所估價
    報告書、扣案物編號A-05中華不動產鑑定公司動產時值勘估
    表、扣案物編號A-04磁片3片及A-01列印文件（新光合纖-設
    備鑑價表初稿950612、950613中、950613低3檔案內容）、A
    -02列印文件（新光合纖-設備鑑價報告）等證據在卷可參（
    見臺灣臺北地方法院檢察署，下稱甲○，97年他字第6259號
    卷一第23-27頁、98年度偵字第11511號卷第8頁，及卷附證
    物帶）。又該「華信不動產估價師事務所估價報告書」一經
    被告丙○○完成後，即交件予新光合纖公司而行使之，新光
    合纖公司復將該份報告書行使於台新國際商業銀行，作為新
    光合纖公司95年6月30日向台新國際商業銀行申請貸款之擔
    保品價值之佐證資料，台新國際商業銀行授信業務相關承辦
    人員並逕以該報告書為審查依據而同意貸放等事實，亦有證
    人鍾進興、楊盛淯、何浩寧於檢察官訊問時之證述、台新國
    際商業銀行第7屆第2次董事會議事錄與所附授信審核表、台
    新國際商業銀行98年7月6日台新總法業北五字第0980000695
    6號函及所附貸款予新光合纖公司95年1月3日起至98年6月8
    日止還款及利息紀錄附卷足稽（見甲○98年度偵字第11511
    號卷第4-6頁、第12-15頁、第27-30頁、第126-127頁、97年
    他字第6259號卷一、第34-46頁、卷三第11-12頁），均堪認
    屬實。
(二)被告丙○○雖以前詞辯解，然依華信公司就動產之鑑定程序
    規範，鑑定人員之勘估作業，必須秉持超然獨立及誠信原則
    ，以新光合纖公司所提供之動產明細資料與現場實地勘查標
    的物，調查系爭動產之生產流程、主要產品用途、設備操作
    、保養情形，並參考委託者所提供之購買憑證（進口報單資
    料、憑證、發票影本及其他相關成本資料），採用成本估價
    法，並參考市場價值，按現場標的物之實際使用情形，配合
    其使用年限、折舊、操作、保養與維護狀況及外觀新舊程度
    等因素，決定標的最終值。其中，成本估價法應以重新購置
    與標的物相同或類似動產之成本予以提列適當折舊後之合理
    價值；標的物耐用年數則係參考財政部公布之「固定資產耐
    用年數表」所列，及依據市場上相同或相似設備之使用年限
    ，並考量本次勘估機械設備之種類、性質、廠牌、規格、市
    場流通性訂定其經濟耐用年數；至於標的物折舊，則採用平
    均折舊法，按年攤提折舊額，並考量其實質耗損及功能上、
    經濟上折損等因素，定其折舊率，此於「華信不動產估價師
    事務所估價報告書」之「參、鑑定標的價值評估說明」欄中
    臚列甚詳。被告丙○○為金融相關科系畢業，於華信公司執
    行估價業務年資已達4年，並業已經手約230件鑑估案（見「
    華信不動產估價師事務所估價報告書」中之「華信公司執行
    資產估價人員學經歷表」），復於審理中自承，伊92年就進
    入華信公司工作，到95年6月間都是作估價、鑑價工作，一
    直到離職都是，其中擔任助理鑑價的案子大概400至500件，
    由伊具名出具的鑑定報告約100件上下，有京元電子、臺灣
    銀行等上市、上櫃公司，95年間作的動產機器鑑定也有2至3
    件等語（見本院卷113-114頁），是被告丙○○應為華信公
    司所屬經驗、資歷豐富之鑑定人員，其對於華信公司鑑定動
    產程序、方法之相關規定，應難謂不知悉。
(三)惟查，被告丙○○對於為何會鑑定出偏離系爭動產實際價值
    甚鉅之「861,684,000元」數據，其於檢察官偵查時先係辯
    稱，伊係由會計師出具的財產清冊，包括修繕等，經由主觀
    的評估，在經由主管討論後，才出具報告云云（見甲○97年
    度他字第6259號卷二第35頁），嗣又改稱，該數字係伊僅考
    量折舊，又沒有加上修繕等費用而算出的云云（見甲○97年
    度他字第6259號卷三第14頁），後又辯稱，係因為已使用月
    數計算錯誤，筆誤的作業疏失造成的，這明顯是折舊算錯云
    云（見甲○98年度偵字第11511號卷第157頁、第164頁），
    並於陳報狀中自稱，伊係因作業疏忽，將已使用月數僅計算
    18個月，致折舊率為（18-2）÷（（8+1）×12）＝0.15，
    鑑定價格為1,012,667,000元×（1-0.15）＝860,766,950元
    ，再因折舊率小數點進位問題之誤差，始得出861,684,000
    元之計算結果云云（見甲○98年度偵字第11511號卷第8頁）
    ，且於審理期間持續此一說法，辯稱，正確的計算就如伊之
    陳報狀所述，至於陳報狀書寫格式，因為伊沒有寫過，所以
    請乙○○提供他的格式作為參考，這金額不管是伊或是乙○
    ○，算出來的都會是一樣的，伊有算過，算出來答案一樣，
    只是有無四捨五入的習慣之差別，也就是因為伊作業疏忽，
    誤將已使用月數79個月算為18個月，以致折舊率為0.15，鑑
    定價格誤算成860,766,950元云云（見本院卷第116頁反面、
    第119頁反面、第120頁）。然經本院提醒，依據勘估表所示
    ，系爭動產帳面原價依中華鑑定公司之資料為1,012,667,00
    0元，中華鑑定公司於91年8月6日的估價金額為904,822,000
    元，從取得到估價時間（即中華鑑定公司鑑定當時之已使用
    年數為2.5年），上開1,012,667,000元減904,822,000元之
    後，除已使用年數2.5，等於43,138,000元，這個數字是中
    華鑑定公司鑑定時，所算出的每年折舊額，可是依照中華鑑
    定公司91年8月6日所鑑定的鑑定價格904,822,000元，減去
    中華鑑定公司剛剛的每年折舊額43,138,000元，剛好等於86
    1,684,000元，即上開報告書記載被告丙○○最後鑑定出來
    的價格，並非陳報狀上所算得之860,766,950元，亦無小數
    點進位之問題等情，被告丙○○始改稱，伊是用法院所提示
    之方法算出來的等語（見本院卷第120頁），並於次月在陳
    報狀上說明，伊係以中華鑑定公司於91年時之鑑定價格、已
    使用年數及每年折舊額等數據覆蓋在其底稿上，因一時不查
    而引用套入上開資料所算出之鑑定價格等語，先前陳述狀所
    提出之計算方式並非正確云云（見本院卷第124頁）。然被
    告丙○○既然僅以中華鑑定公司於91年8月間所鑑得之904,8
    22,000元與同公司所評估之系爭動產原價值1,012,667,000
    元，即得從中換算其每年折舊額43,138,000元，並依其預設
    之EXCELL公式推算系爭動產之鑑定價格為861,684,000元，
    可見被告丙○○預設之公式，係由中華鑑定公司所估之系爭
    動產取得價格和91年8月所鑑得之時值，除以已使用年數換
    算成每年折舊價值，再以中華鑑定公司作成之91年8月系爭
    動產估價金額減除1年折舊價值而成，並無任何其他應考量
    之因素參雜其中，由此可見，被告丙○○原先所辯，其以已
    使用月數、試車月數、耐用年數算出折舊率，再以折舊率、
    取得原價之數據得出鑑定價格之計算方法，並非真實。
(四)本案「華信不動產估價師事務所估價報告書」既係被告丙○
    ○所製作，且華信公司對於動產估價有其固定之標準作業流
    程，業經說明如上，被告丙○○從事估價業務已久，亦屬富
    有鑑價經驗之人，則其對於該報告書中系爭動產時值總價計
    算過程，焉有不復記憶、印象模糊而人云亦云之理？顯然其
    於鑑定本案系爭動產之時，並無按照上開報告書所載之動產
    鑑定程序為之。再參諸被告丙○○自始至終均未提出上開華
    信公司動產鑑定程序應調查事項之原始資料、數據，在本院
    依職權詢問時，被告丙○○復自承，伊決定「新舊程度」、
    「殘值」、「市場係數」等參數，都是綜合市場和伊直覺的
    觀感去下的，在過程中，伊只有瀏覽相關報告、參考文件及
    蒐集到的資料作為鑑價依據，並沒有刻意存檔等語（見本院
    卷第204頁），此與華信公司上開動產鑑價步驟及一般鑑定
    物件價值之通常程序差異甚大，依其所辯方式，則其鑑價之
    結果毫無客觀驗證之可能性，端憑估價者之直覺、觀感而為
    ，此作法與一般具有公信力之鑑價作業法則背道而馳，且毫
    無鑑定過程之證據，故被告丙○○究竟有無親自蒐集彙整華
    信公司動產鑑定程序應調查事項之原始資料、數據，大有可
    疑。再參以被告丙○○於99年2月8日所提出之刑事答辯（三
    ）狀所載之所謂「誤算之過程」推論出其預設之EXCELL公式
    ，並無除中華鑑定公司所估之系爭動產取得價格和91年8月
    所鑑得之時值外，其他華信公司規範鑑定動產所應考量之各
    項因素加入其中已如上述，則被告丙○○自無調查該等因素
    之必要。且於新光合纖公司於95年6月7日將中華鑑定公司於
    91年8月間勘估系爭動產時，以傳真之方式交付被告丙○○
    （見扣押物編號A-05之文件），被告丙○○竟無須查證該數
    據之緣由、憑據及正確性，逕行引用為其計算式中「取得成
    本」、「折舊率」之數據，並以此作為自己推算鑑定價值之
    唯一依據，隨即於翌日即同年月8日即完成前述鑑定報告書
    ，顯然被告丙○○自始即無依照華信公司之上開較為複雜及
    耗費調查勞力、經費之鑑定步驟，省略將系爭動產之已使用
    月數、新舊程度、殘值、市場係數、試車時間、廠牌、耐用
    年數等影響系爭動產實際價值重大之相關因素納入計算之動
    作，因而並未親自蒐集上開動產之進口憑證、發票影本及其
    他相關成本資料，採用成本估價法估算機器合理價值，並按
    鑑定標的現場之實際使用情形、使用年限、保養與維護狀況
    及新舊程度等相關因素，推估之標的最終價值。況被告丙○
    ○甫於本次鑑定前之94年3月1日，已就系爭動產進行過鑑價
    ，該次鑑定結果其時值僅為3億1664萬8895元，此有華信公
    司機械設備時值勘估鑑價報告摘要1份在卷可參（見甲○97
    年度他字第6259號卷第9-16頁），時隔1年餘後再次鑑價，
    系爭動產竟無故增值5.45億餘元，在並無特殊反常因素之本
    案中，本次就系爭動產之鑑價顯然不合理。被告丙○○既為
    富有鑑價業務經驗之鑑定人員，應知95年6月8日所出具「華
    信不動產估價師事務所估價報告書」之「勘估現值總價」、
    「鑑定標的時值總價」、「標的物時值總價」及動產機械設
    備鑑價表之「鑑定價格」等欄位所登載「861,684,000元」
    之數據，並未如實依規定之程序調查相關憑證，復未依據合
    理公式演算而得，且該數據大幅高於同一動產之前一年價值
    ，顯然並無合於系爭動產確實價值判斷範圍之可能性，應屬
    不實之數值，然被告丙○○仍將之登載於上開業務上做成之
    文書並出具之，足見其確有行使該等業務上登載不實文書之
    故意及客觀行為。
(五)另被告丙○○作成之「華信不動產估價師事務所估價報告書
    」一經完成後即由華信公司交件予新光合纖公司而行使之，
    新光合纖公司復將該份報告書行使於台新國際商業銀行，作
    為新光合纖公司95年6月30日向台新國際商業銀行申請貸款
    之擔保品價值之佐證資料，台新國際商業銀行並逕以該報告
    書為審查依據而同意貸放等事實，業經本院認定如上，因該
    份報告書造成台新國際商業銀行之授信部門相關承辦人員、
    授信審議委員會及董事會於審核前述新光合纖公司申請貸款
    案時，均逕以其中之登載不實內容為審查依據而同意貸放，
    其對於台新國際商業銀行審核放款過程之正確性自有妨礙，
    且新光合纖公司雖於不知情之情況下行使上開登載不實內容
    之報告書，就其公司商業信譽及貸款信用評價上，亦不免有
    所損害，堪認被告丙○○之行使業務不實登載文書行為，確
    足以生損害於台新國際商業銀行與新光合纖公司。另被告丙
    ○○為華信公司之估價人員，負責為華信公司替新光合纖公
    司鑑估系爭動產價值，在被告丙○○不實登載之行為足以損
    害新光合纖公司之商業信譽時，華信公司亦可能因被告丙○
    ○之行為而需對新光合纖公司負民事上責任，在鑑價業界之
    聲譽亦受有貶損，是被告丙○○之行為亦足以生損害於華信
    公司。
(六)綜上所述，被告丙○○確有明知不實事項而登載於業務上所
    製作之文書並加以行使，且足以生損害於他人，其所為辯解
    均不可採，本案事證明確，被告丙○○之犯行堪認定，應依
    法論科。
三、被告丙○○行為後，前於94年2月2日修正公布之刑法，已自
    95年7月1日起施行，另刑法施行法亦於95年5月14日增訂該
    法第1條之1規定，並自95年7月1日施行。其中修正後刑法第
    2條之規定，乃係關於新舊法比較適用之準據法，其本身無
    關行為可罰性要件之變更，故於95年7月1日刑法修正施行後
    ，如有涉及比較新舊法之問題，即應逕依修正後刑法第2條
    第1項規定，為「從舊從輕」之比較（最高法院95 年度第8
    次刑事庭會議決議意旨參照）。經查：刑法第215條雖未修
    正，然於上開刑法及其施行法修正施行前，依罰金罰鍰提高
    標準條例第1條前段規定，刑法第215條所定罰金刑部分之法
    定刑度「銀元500元以下」係提高為銀元5,000元即新臺幣15
    ,000元以下，最低刑度則依修正前刑法第33條第5款規定，
    應為銀元1元即新臺幣3元以上。嗣因刑法施行法第1之1條第
    2項已增訂：「中華民國94年1月7日刑法修正施行後，刑法
    分則所定罰金之貨幣單位為新臺幣；94年1月7日刑法修正時
    ，刑法分則編未修正之條文定有罰金者，自94年1月7日刑法
    修正施行後，就其所定數額提高為30倍，但72年6月26日至
    94年1月7日新增或修正之條文，就其所定數額提高為3倍。
    」，而此規定係在替代罰金罰鍰提高標準條例部分條文，與
    適用罰金罰鍰提高標準條例之結果相同，對於被告丙○○而
    言並不發生有利或不利之問題，僅係將貨幣單位由銀元改為
    新臺幣，並非法律變更刑度之條文，當無須就新舊法比較，
    應逕適用之（臺灣高等法院暨所屬法院95年法律座談會刑事
    類提案第17號研討結果參照）。又修正後刑法第33條第5款
    亦已將罰金刑調整為新臺幣1,000元以上，以百元計算，故
    依前述標準換算，刑法第215條之修正後罰金刑法定刑度已
    變更為「新臺幣15,000元以下、1,000元以上」，是比較修
    正前後刑度結果，修正後之規定對被告丙○○並非較為有利
    。揆諸前揭刑法第2條第1項前段規定，即應適用修正前之刑
    法第33條第5款之規定。
四、核被告丙○○所為，係犯刑法第216條、第215條行使業務登
    載不實文書罪。被告丙○○於登載不實後持之加以行使，登
    載不實之低度行為已為行使之高度行為吸收，不另論罪。被
    告丙○○雖於95年6月8日出具「華信不動產估價師事務所估
    價報告書」業務上作成文書時，在「勘估現值總價」、「鑑
    定標的時值總價」、「標的物時值總價」及動產機械設備鑑
    價表之「鑑定價格」等欄位，分別多次登載「861,684,000
    元」之不實內容，惟按數行為於同時同地或密切接近之時地
    實施，侵害同一之法益，各行為之獨立性極為薄弱，依一般
    社會健全觀念，在時間差距上，難以強行分開，在刑法評價
    上，以視為數個舉動之接續施行，合為包括之一行為予以評
    價，較為合理，則屬接續犯。被告丙○○於同日在同一地點
    ，登載不實事項明知為不實之事項，於其業務上作成之文書
    經向新光合纖公司向提出後加以行使之犯行，其所侵害之法
    益相同，所行使對象亦屬同一，所為難以強行分開評價，應
    為數個舉動之接續施行，為接續犯，而僅構成一個犯罪行為
    ，併予敘明。爰審酌被告丙○○擅自填具不實鑑定結果於業
    務上文書加以行使，影響台新國際商業銀行審核放款過程之
    正確性並損害新光合纖公司、華信公司之貸款信用評價及商
    業聲譽，行為自有不當，復參酌被告丙○○為大學相關金融
    科系畢業之智識程度、為求節省其勞力、資費之犯罪動機、
    行為方式、造成上開公司之各種損害及犯後猶推卸其責之態
    度等一切情狀，量處有期徒刑6月，並諭知易科罰金之折算
    標準。另本件被告丙○○犯罪在中華民國96年4月24日以前
    ，合於中華民國九十六年罪犯減刑條例第2條第1項第3款之
    規定，且無該條例第3條規定不予減刑之情形，爰減其刑期2
    分之1，並依同條例第9條之規定，諭知易科罰金之折算標準
    。
五、又被告丙○○行為時之易科罰金折算標準，依95年7月1日修
    正施行前刑法第41條第1項、修正前罰金罰鍰提高標準條例
    第2條前段（現已刪除）規定，就其原定數額提高為100倍折
    算1日，則本案被告行為時之易科罰金折算標準，應以銀元
    100元（即新臺幣300元）以上300元（即新臺幣900元）以下
    折算1日。惟95年7月1日修正公布施行之刑法第41條第1項前
    段則規定：「犯最重本刑為5年以下有期徒刑以下之刑之罪
    ，而受6個月以下有期徒刑或拘役之宣告者，得以新臺幣1,0
    00元、2,000元或3,000元折算1日，易科罰金。」，比較修
    正前後之易科罰金折算標準，以95年7月1日修正公布施行前
    之規定，較有利於被告丙○○，則應依刑法第2條第1項前段
    ，適用修正前刑法第41條第1項前段規定。本案既仍適用修
    正前刑法第41條第1項前段之規定定被告丙○○易科罰金之
    折算標準，自仍應適用修正前罰金罰鍰提高標準條例第2條
    之規定提高折算之罰金數額，諭知以新臺幣900元折算1日為
    易科罰金之折算標準，且為免與刑法第41條第1項修正施行
    後所定易科罰金折算標準改採新臺幣計算產生混淆誤解起見
    ，另引用現行法規所定貨幣單位折算新臺幣條例第2條明定
    易科罰金折算標準及折算新臺幣之數額，以資明確。末查，
    被告丙○○前未曾受有期徒刑以上刑之宣告，有其之臺灣高
    等法院被告前案紀錄表在卷可佐，其因一時失慮，致罹犯罪
    刑，經此審判、科刑教訓後，當益知警惕，且被告丙○○現
    已通過消防特考，現於苗栗縣三灣救災救護分隊擔任消防人
    員，自鑑定業界離職，信無再犯之虞，參以新光合纖公司向
    台新國際商業銀行所借貸之款項，至今仍依約定繳償本利，
    是被告丙○○因本件犯行所造成之損害尚非甚巨，本院認所
    宣告之刑以暫不執行為適當，併依修正後刑法第74條第1項
    第1款規定，宣告緩刑2年，以啟自新（最高法院95年第8次
    刑事庭會議決議參照）。
、無罪部分：
一、公訴意旨另以：被告乙○○係華信公司實際負責人，為從事
    鑑價業務之人，因新光合纖公司於95年間為向台新國際商業
    銀行辦理貸款續約事宜，擬增提新光合纖公司中壢廠紡三課
    (產能1700T/D)「衣著用半延生絲生產設備及附屬設備」為
    擔保，於95年間6月12日、13日，接受新光合纖公司委託，
    辦理該「衣著用半延生絲生產設備及附屬設備」之鑑價，並
    由不知情之新光合纖之承辦人員何浩寧提供中華不動產鑑定
    公司於91年8月6日動產時值勘估表以供參考，詎被告乙○○
    與被告丙○○基於行使業務登載不實文書之犯意聯絡，由被
    告丙○○擔任該次鑑價人員，竟未實際檢核該「衣著用半延
    生絲生產設備及附屬設備」之財產帳面資料，亦未採用成本
    估價法、考慮操作、保養等因素，僅依該中華不動產動產時
    值勘估表所列該「衣著用半延生絲生產設備及附屬設備」之
    估價金額9億0482萬2000元，逕自酌減為8億9347萬元、8億6
    168萬4000元、5億6009萬5000元，再由被告乙○○決定以8
    億6168萬4000元為該「衣著用半延生絲生產設備及附屬設備
    」之鑑定價格，旋於95年6月21日，在上址華信鑑定公司內
    ，被告丙○○即以該8億6168萬4000元之不實金額為「衣著
    用半延生絲生產設備及附屬設備」之鑑定價格，製作並登載
    於95年6月8日華信不動產估價師事務所之估價報告書，旋交
    付新光合纖公司持向台新銀行辦理貸款續約擔保以行使，台
    新銀行以之計算鑑價淨值為8億1633萬元，與其他供擔保之
    機器鑑價淨值合計19億2933萬元，核准該貸款額度為13億元
    ，足以生損害於台新銀行，對於核撥貸款之正確性，因認被
    告乙○○亦涉犯刑法第216條、第215條之行使業務登載不實
    文書罪嫌云云。
二、按犯罪事實應依證據認定之，無證據不得認定其犯罪事實。
    又不能證明被告犯罪者，應諭知無罪之判決，刑事訴訟法第
    154條第2項、第301條第1項分別定有明文。再按，事實之認
    定，應憑證據，如未能發現相當證據，或證據不足以證明，
    自不能以推測或擬制之方法，為裁判基礎；且認定不利於被
    告之事實須依積極證據，苟積極證據不足為不利於被告事實
    之認定時，即應為有利於被告之認定；另認定犯罪事實所憑
    之證據，雖不以直接證據為限，間接證據亦包括在內，然無
    論直接證據或間接證據，其為訴訟上之證明，須於通常一般
    之人均不致有所懷疑，而得確信其為真實之程度者，始得據
    之為有罪之認定，倘其證明尚未達到此一程度，而有合理之
    懷疑存在，無從使事實審法院得有罪之確信時，即應由法院
    為諭知被告無罪之判決，最高法院40年臺上字第86號、30年
    上字第816號、76年臺上字第4986號著有判例。
三、本件公訴人認被告乙○○涉有上開行使業務上登載不實文書
    罪嫌，無非係以被告乙○○、丙○○之供述、證人即台新銀
    行行員鍾進興、楊盛淯、新光合纖之承辦人員何浩寧證述、
    被告乙○○、丙○○於98年4月17日、20日之陳報狀、華信
    資產鑑定公司94年3月1日存檔編號(94)華鑑字第ME0500 8
    號新光合纖股份有限公司機械設備時值勘估鑑價報告、98
    年6月8日華信不動產估價師事務所估價報告書、台新國際商
    業銀行股份有限公司第七屆第2次董事會議事錄(附授信審核
    表)、台新國際商業銀行有限公司98年7月6日台新總法業北
    五字第09800006956號函(附貸款予新光合纖公司95年1月3日
    起至98年6月8日止還款及利息紀錄)、扣案物編號A-05中華
    不動產鑑定公司動產時值勘估表、扣案物編號A-04磁片3片
    及A-01列印文件(新光合纖-設備鑑價表初稿950612、950613
    中、950613低3檔案內容)、A-02列印文件(新光合纖-設備鑑
    價報告)為其論據。
四、訊據被告乙○○堅決否認有何上開行使業務上登載不實文書
    犯行，辯稱，該案係因被告丙○○作業疏失所致，並非伊故
    意假造報告書給銀行，本件鑑價費用也是按照一般正常收費
    標準，新光合纖公司也沒有要求要配合他的貸款額度，故伊
    並非明知不實內容而登載於業務上作成文書等語。
五、經查:
(一)被告乙○○為華信公司之實際負責人，並於95年6月5日接受
    新光合纖公司委託辦理系爭動產之鑑價工作等情，除有前揭
    證據附卷足證外，並為被告乙○○所不爭執。
(二)公訴人雖主張被告乙○○具有與被告丙○○犯上揭罪名之犯
    意聯絡，由被告乙○○決定以8億6168萬4000元作為鑑價結
    論。然被告丙○○係自行以中華鑑定公司於91年8月間所鑑
    得之904,822,000元與同公司所評估之系爭動產原價值1,012
    ,667,000元，即得從中換算其每年折舊額43,138,000元，並
    以中華鑑定公司當時之鑑定價格減去一年折舊額，得出861,
    684,000元作為其鑑價結論等情，業經本院論述甚詳。另被
    告丙○○亦於本院審理時具結證稱，當時被告乙○○在台中
    ，但因他工作繁忙，伊不清楚乙○○有無看過伊修改過之電
    子郵件，伊作這件案子時有撥電話跟被告乙○○連絡，說明
    伊估價方式，還有伊考量的參數、變動的因子等，乙○○原
    則上都會信任伊作業的方式，他會依據當時的狀況而認為何
    處需要改進，伊是一次寄送19個項目的電子郵件給乙○○，
    乙○○並未單就第15項（即系爭動產）與伊討論，因為伊在
    公司待得比較久，主管比較信任伊，所以伊只告訴乙○○計
    算的方式、下的參數，乙○○同意後，該案件就結束了，伊
    不清楚本案被告乙○○有無確實計算過，他只有說在市場上
    用何比例會比較好、客觀，諸如此類的，伊不會跟他報告結
    果是什麼或鑑定金額等語（見本院卷第117頁反面、第118頁
    、第119頁反面），衡以被告丙○○係華信公司之受僱人，
    其私下為求便捷省事而違反華信公司規範之鑑定動產程序，
    忽略諸多鑑定之重要因素直接由中華鑑定公司估價之資料推
    求等情如上述，其與被告乙○○以電話聯繫之際，自無將此
    投機取巧之方法如實告知其主管乙○○之可能；再參以被告
    乙○○為華信公司之實際負責人，當時尚駐點台中亟欲擴展
    公司業務，並無即將結束營業之跡象，依常情應無同意被告
    丙○○以違反鑑價規定，便宜行事而自毀其公司信譽形象之
    理。況被告丙○○既於本院審理時，尚對本院辯解伊「確實
    有考量系爭動產已使用時間、月數、一般耐用年數、保養情
    形、流通性、產業市場景氣」（見本院卷第114頁反面）等
    其並未實際上納入鑑價計算公式之因素，以求自保，則其趁
    被告乙○○南下台中為擴展公司業務而繁忙之際，於電話中
    虛應故事，與被告乙○○以抽象方式討論上開各項鑑價因素
    後置之不理，逕以投機方式計算鑑價結果之可能性，亦不難
    想像，容不可排除；又系爭動產價值數億，參考資料眾多，
    且當初預定鑑價之動產高達19項，並非僅系爭動產一項，因
    此被告乙○○基於信任被告丙○○為富有鑑價經驗之人員，
    加上相隔兩地，自己業務又甚為繁忙，因而僅與其作空泛而
    抽象的討論，並未親自具體計算而同意被告丙○○之鑑定結
    論，亦非不可想像。故尚難僅以公訴人所提出之證據，即可
    逕予認定被告乙○○明知上開報告所登載系爭動產時值為不
    實數據。
(三)再按刑法第215條之業務上登載不實文書罪，係以從事業務
    之人，明知為不實之事項，而登載於其業務上作成之文書，
    足以生損害於公眾或他人，為構成要件。即本罪之構成要件
    故意，僅以直接故意為限，行為人若僅具未必故意，則不足
    以構成本罪。故刑法第215條之業務上登載不實文書罪，除
    客觀上須有將不實之事項，登載於其業務上作成之文書外，
    行為人於主觀上尚必須「明知」（即以直接故意為限）前開
    事項為不實，進而決意為登載，始該當業務上登載不實之文
    書罪之構成要件甚明，行為人若僅具未必故意或過失者，則
    不足以構成業務上登載不實之文書罪。依前所述，由公訴人
    所提出之證據既無法證明被告乙○○明知被告丙○○所登載
    之數據為不實，則雖被告乙○○同意被告丙○○以華信公司
    名義出具前開報告書，仍屬不具有業務上登載不實文書之主
    觀犯意，自不能遽以上揭罪責相繩。
六、綜上，被告乙○○抗辯並無參與被告丙○○明知不實事項而
    登載之情形，尚非全然不可採信，亦查無被告乙○○有業務
    上登載不實文書之主觀犯意，自無何種行使業務上登載不實
    文書罪嫌可言。此外，復查無其他積極舉證足認被告乙○○
    係於明知不實情形下加以登載於業務上文書而行使，公訴人
    所指被告乙○○所涉上述犯行，乃屬不能證明，故就此部份
    ，本院依法爰為無罪之諭知。
本案經檢察官鄧定強、李濠松到庭執行職務
據上論斷，應依刑事訴訟法第299條第1項前段、第301條第1項前
段，刑法第2條第1項、第216條、第215條、第74條第1項第1款，
修正前刑法第41條第1項前段，刑法施行法第1條之1，修正前罰
金罰鍰提高標準條例第2條，現行法規所定貨幣單位折算新臺幣
條例第2條，中華民國九十六年罪犯減刑條例第2條第1項第3款、
第7條、第9條，判決如主文。
中    華    民    國    99    年    8     月    31    日
                  刑事第三庭  審判長法  官  周占春
                                    法  官  何俏美
                                    法  官  林柏泓
以上正本證明與原本無異。
如不服本判決應於收受送達後10日內向本院提出上訴書狀，並應
敘述具體理由；其未敘述上訴理由者，應於上訴期間屆滿後20日
內向本院補提理由書（均須按他造當事人之人數附繕）「切勿逕
送上級法院」。
                                書記官  武孟佳
中    華    民    國    99    年    8     月    31    日

司法院資訊處製作；財團法人民間司法改革基金會備份。
